臺灣高等法院民事判決
上　 訴　 人　己○○
　　　　　　　庚○○○
共　　　　同
訴　訟代理人　林永頌律師
　　　　　　　黃韋齊律師
　　　　　　　黃聖棻律師
被　上　訴人　順發企業股份有限公司
兼法定代理人　癸○○
共　　　　同
訴　訟代理人　李淵聯律師
被　上　訴人　亞太固網寬頻股份有限公司
法　定代理人　寅○○
訴　訟代理人　丑○○
　　　　　　　子○○
被　上　訴人　遠傳電信股份有限公司
法　定代理人　辛○○
訴　訟代理人　壬○○
上列當事人間損害賠償等事件，上訴人對於中華民國95年5月30
日臺灣臺北地方法院94年度訴字第135號第一審判決提起上訴，
並為訴之追加，本院於96年7月10日言詞辯論終結，判決如下：
    主      文
上訴及追加之訴均駁回。
第二審及追加之訴訴訟費用由上訴人負擔。
    事實及理由
壹、程序方面：
一、按於第二審為訴之變更、追加，非經他造同意，不得為之。
    但民事訴訟法第255條第1項第2款至第6款情形，不在此限，
    同法第446條第1 項定有明文。被上訴人於原審依民法第179
    條、第184條第1項前段、第185條第1項等規定為本件之請求
    ，於本院追加依民法第28條及公司法第23條之規定為請求 (
    見本院卷第147頁)，核其請求之基礎事實同一，合於民事訴
    訟法第255條第1項第2款之規定，依上開說明 ，上訴人所為
    訴之追加，應屬合法。
二、按訴訟法上所謂一事不再理之原則，乃指同一事件已有確定
    之終局判決者而言。其所謂同一事件，必同一當事人就同一
    法律關係而為同一之請求，若此三者有一不同，即不得謂為
    同一事件，自不受確定判決之拘束 (最高法院19年上字第27
    8號判例意旨參照)。經查：
  (一)上訴人前曾對被上訴人順發企業股份有限公司 (下稱順發公
    司) 及訴外人周明定主張其等於訴外人周明定與門牌號碼臺
    北市○○○路○段1之1號房屋 (下稱系爭房屋)共有人原定租
    約租期於民國86年屆滿後，猶無權占有上訴人與訴外人丙○
    ○等人共有之系爭房屋「 1樓、4至8樓及屋頂突出、屋頂增
    建」部分（見原審卷(一)第188頁反面） ，而基於共有人之身
    分，提起原法院87年度重訴字第217號遷讓房屋等事件 ，請
    求被上訴人順發公司或訴外人周明定將系爭房屋遷讓返還予
    伊等及其他共有人，並主張依不當得利或侵權行為法則，向
    被上訴人順發公司請求於上開租期屆滿後繼續使用房屋之不
    當得利或相當於租金之損害金，嗣因系爭房屋業經本院以91
    年度重上字第329號分割共有物民事判決准予分割 ，上訴人
    己○○分得第7層及該層陽台，上訴人庚○○○分得第4層及
    該層陽台，該判決已於93年2 月23日確定，上訴人取得各該
    房屋所有權，乃為訴之變更，請求命被上訴人順發公司或訴
    外人周明定將系爭第7層、第4層房屋，依序遷讓返還與上訴
    人己○○、庚○○○，惟上訴人仍主張侵權行為法則或不當
    得利，請求被上訴人順發公司應給付上開租期屆滿後繼續占
    用房屋之相當於租金之損害金，僅就前開分割共有物判決確
    定前及確定後為區分，依原所占持分及分得建物價值所占比
    例，而為不同比例之請求（見原審卷(一)第189頁反面、第193
    頁正反面、第194 頁正反面所附本院92年度重上更(二)字第89
    號判決理由），並經本院92年度重上更(二)字第89號判決、最
    高法院95年度台上字第82號判決確定等情，有各該民事判決
    附卷可參。
  (二)本件固亦係上訴人對被上訴人順發公司為起訴，此部分之當
    事人相同，而上訴人本件亦主張被上訴人順發公司有無權占
    有，而依不當得利及侵權行為法則向被上訴人順發公司請求
    給付。惟本件上訴人係主張被上訴人順發公司就系爭房屋「
    樓頂空地」部分有無權占用之行為（見原審卷(二)第107 頁反
    面、108頁） ，尚非前案確定判決時所主張之「屋頂突出、
    屋頂增建部分」，是就被上訴人順發公司占有屋頂突出、屋
    頂增建部分，上訴人如再於本件主張依不當得利及侵權行為
    法則，請求被上訴人順發公司應賠償相當於租金之損害，則
    其訴訟標的之法律關係核屬同一，且基礎事實─即無權占用
    「屋頂突出、屋頂增建部分」亦相同，自不得再請求承租人
    給付其使用租賃物之收益，應有一事不再理原則之適用，蓋
    此屬計算上訴人所受損害之標準相異而已，即應認其起訴不
    合法，是上訴人主張其等於另案僅請求順發公司違法占用系
    爭第4、7層房屋所衍伸之「相當於租金之不當得利及損害賠
    償」（見原審院卷(二)第183頁） ，固不可採，惟其等於本件
    所主張被上訴人順發公司無權占有部分既與前案不同，揆諸
    上揭說明，兩案應非同一事件，尚不受一事不再理原則之拘
    束。
三、本件被上訴人亞太固網寬頻股份有限公司 (下稱亞太公司)
    ，前身原為亞太行動寬頻電信股份有限公司，因合併而以亞
    太公司為存續公司、法定代理人復變更為寅○○，經具狀聲
    明承受訴訟，有公司變更登記及承受訴訟狀可稽 (本院卷第
    246頁至第264頁)，核無不合，應予准許。
貳、實體方面：
一、上訴人起訴主張：系爭房屋為其等與訴外人共有，被上訴人
    順發公司、癸○○非共有人，亦未徵得其等同意，擅將系爭
    房屋樓頂空地部分租予被上訴人亞太公司、被上訴人遠傳電
    信股份有限公司 (下稱遠傳電信公司) 設置行動電話基地台
    ，侵害伊等及其他共有人之權益，並受有不當得利等情，爰
    依民法第179條、第184條第1項前段、第185條第1 項規定，
    求為命：(一)被上訴人順發公司、癸○○及被上訴人亞太公司
    應連帶給付上訴人己○○如附表一所示之金額及利息。(二)被
    上訴人順發公司、癸○○及被上訴人遠傳電信公司應連帶給
    付上訴人己○○如附表二所示之金額及利息。(三)被上訴人順
    發公司、癸○○及被上訴人亞太公司應連帶給付上訴人庚○
    ○○如附表三所示之金額及利息。(四)被上訴人順發公司、癸
    ○○及被上訴人遠傳電信公司應連帶給付上訴人庚○○○如
    附表四所示之金額及利息之判決 (原審判決駁回上訴人之請
    求，上訴人不服，提起上訴) ，並於本院追加依民法第28條
    及公司法第23條之規定為請求權基礎，且聲明：(一)原判決廢
    棄。(二)被上訴人順發公司、癸○○及被上訴人亞太公司應連
    帶給付上訴人己○○如附表一所示之金額及利息。(三)被上訴
    人順發公司、癸○○及被上訴人遠傳電信公司應連帶給付上
    訴人己○○如附表二所示之金額及利息。(四)被上訴人順發公
    司、癸○○及被上訴人亞太公司應連帶給付上訴人庚○○○
    如附表三所示之金額及利息。(五)被上訴人順發公司、癸○○
    及被上訴人遠傳電信公司應連帶給付上訴人庚○○○如附表
    四所示之金額及利息。
二、被上訴人順發公司、癸○○、亞太公司則以：系爭房屋1 樓
    後半及第4層至樓頂即第9層，自起造以來即出租予訴外人周
    明定，交由被上訴人順發公司經營華美大飯店，每6 年換約
    一次，最後一次至86年12月31日期滿。86年期滿後，除上訴
    人外，其餘所有權人均已表達繼續出租之意，租金亦如舊約
    年增月租2萬元 ，被上訴人順發公司及周明定並已向其餘出
    租人按月繳交完畢，租約應仍存在。而系爭房屋業經本院判
    決分割共有物確定，其第8 層及屋頂突出物及屋頂增建部分
    由訴外人丙○○取得單獨所有權，被上訴人順發公司就系爭
    房屋樓頂自有使用權。又基地台之機具均設在分割後所有權
    歸於訴外人丙○○之屋頂突出物，對上訴人並無何侵權行為
    或不當得利，至於天線雖搭於系爭房屋樓頂之女兒牆上之屋
    頂東北及西北角落，但該角落及女兒牆本為全體共有人共有
    部分，且所搭設之天線並未影響上訴人行走、救災等活動，
    亦與其他電視天線搭設方式相同，殊無侵權行為或不當得利
    可言。另系爭房屋樓頂空地，核乃屬公寓大廈約定專用部分
    ，上訴人對於屋頂突出物、屋頂增建部分既無所有權，亦無
    使用收益處分權，自並不因被上訴人順發公司將頂樓出租予
    被上訴人亞太公司及遠傳電信公司而受有損害，其請求之金
    額亦有誤。再者，被上訴人癸○○既為被上訴人順發公司法
    定代理人，如有以大樓聯絡人自居，亦為自然人充當法人機
    關法理所必然，上訴人列癸○○為共同被告，顯無理由。被
    上訴人亞太公司與被上訴人順發公司於91年8月1日簽訂租約
    時，公寓大廈管理條例第33條第2 款尚未修訂，依法律不溯
    及既往原則，該租約自無經頂層區分所有權人同意。且系爭
    房屋第8層及該層陽台、屋頂突出物、屋頂增建部分自93年2
    月23日起已歸訴外人丙○○單獨取得所有權，故依新修正之
    公寓大廈管理條例第33條第2款規定 ，所謂「頂層區分所有
    權人」應為訴外人丙○○，與上訴人無涉等語，資為抗辯，
    並於本院答辯聲明：上訴駁回。
    被上訴人遠傳電信公司則以：伊使用系爭房屋樓頂空地，係
    基於伊於91年5月1日與被上訴人順發公司簽訂「行動電話業
    務基地台用地租賃合約」，要無不當得利可言。而伊所承租
    之系爭房屋樓頂空地，核屬公寓大廈之樓頂平台，伊承租目
    的係為設置基地台使用，本件出租人順發公司並出具系爭房
    屋區分所有權人會議紀錄，顯示除上訴人2人外 ，其餘有應
    有部分達55/60 之區分所有權人周銘德、乙○○、甲○○、
    丙○○、丁○○、周光輝等6 人均同意決議由伊承租系爭房
    屋樓頂空地，並全權由被上訴人順發公司代理區分所有權人
    與伊簽約，是伊與被上訴人順發公司簽訂租約，對上訴人亦
    無何侵權行為，上訴人請求自屬無據。被上訴人遠傳電信公
    司與被上訴人順發公司於91年5月1日簽訂租約時，公寓大廈
    管理條例第33條第2款尚未修訂 ，依法律不溯及既往原則，
    該租約自無經頂層區分所有權人同意等語，資為抗辯，並於
    本院答辯聲明：上訴駁回。
三、兩造不爭執之事實：
  (一)系爭房屋為訴外人己○○、甲○○、丙○○、丁○○、戊○
    ○、庚○○○、周銘德、乙○○、周王清花（民國86年2月9
    日死亡，繼承人為己○○、周銘德、乙○○）所分別共有，
    上訴人己○○、庚○○○原有權利範圍分別為4/180及12/18
    0 ，嗣訴外人丙○○等訴請裁判分割，經本院以91年度重上
    字第329號判決確定，上訴人庚○○○分得第4層及其陽台，
    上訴人己○○則分得第7層及其陽台。而系爭房屋1樓後半及
    第4 層至頂樓自起造以來即出租予訴外人周明定即丙○○之
    子，並由被上訴人順發公司經營華美大飯店，每6 年換約一
    次，最後乙次至86年12月31日期滿，86年期滿後上訴人即表
    示不再續租之意，並對被上訴人順發公司及訴外人周明定提
    起前開遷讓房屋、請求損害賠償等之訴訟，亦經本院92年度
    重上更(二)字第89號判決、最高法院95年度台上字第82號判決
    確定。
  (二)被上訴人順發公司分別自91年5月1日及91年8月1日起將系爭
    房屋樓頂空地，分別出租予被上訴人遠傳電信公司、亞太公
    司設置大哥大基地台，每年租金均為48萬元，租賃期間分別
    至94年4月30日及94年7月31日止，期滿如未終止，租約自動
    延續。
四、查系爭房屋八樓樓頂，係一平台，四周置有女兒牆，其上設
    置有業經分割為丙○○所有之屋頂增建及突出物，亞太公司
    、遠傳電信公司之大哥大基地台之機具均置於該增建物內，
    而基地台之發射（天線）台，則置於未分割予丙○○所有之
    平台空地東北角及西北角之空地上，電纜線亦延女兒牆設置
    ，並有其他住戶之天線設於該平台空地等情，有照片附卷可
    參（原審卷(二)所附原證13照片、188至192頁），並有原審到
    場勘驗之勘驗筆錄在卷可佐（原審卷(二)第159至160頁），復
    為兩造所不爭執（原審卷(二)第160頁） ，堪認系爭房屋樓頂
    空地之性質，核屬公寓大廈管理條例第3條第4款所稱「公寓
    大廈專有部分以外之其他部分及不屬專有之附屬建築物而供
    共同使用」之「共用部分」。被上訴人順發公司雖抗辯此部
    分乃約定由丙○○專用，惟其未能舉證以實其說，此部分之
    抗辯即無足取。
五、按「公寓大廈周圍上下、外牆面、樓頂平臺及不屬專有部分
    之防空避難設備，其變更構造、顏色、設置廣告物、鐵鋁窗
    或其他類似之行為，除應依法令規定辦理外，該公寓大廈規
    約另有規定或區分所有權人會議已有決議，經向直轄市、縣
    （市）主管機關完成報備有案者，應受該規約或區分所有權
    人會議決議之限制。」、「住戶對共用部分之使用應依其設
    置目的及通常使用方法為之。但另有約定者從其約定。」公
    寓大廈管理條例第8條第1項、第9條第2項分別定有明文。又
    電信法第32條第1 項亦規定：「第一類電信事業或公設專用
    電信設置機關因設置管線基礎設施及終端設備之需要，得使
    用公、私有之土地、建築物。其屬公有之土地、建築物者，
    其管理機關（構）無正當理由不得拒絕。其因使用土地或建
    築物致發生實際損失者，應付與相當之補償。但應擇其對土
    地及建築物之管理機關、所有人、占有人或使用人損害最少
    之處所及方法為之。」；同條第5 項則規定：「第一項使用
    之私有建築物如為公寓大廈，應取得公寓大廈管理委員會之
    同意。其未設管理委員會者，應經區分所有權人會議之同意
    ，不適用公寓大廈管理條例第8條第1項之規定。」查系爭房
    屋樓頂空地屬公寓大廈之共用部分，已如前述，而系爭大哥
    大發射天線台及電纜線之設置，並非固定埋設，此觀卷附照
    片即明，與被上訴人順發公司於上開前案中所占有者係建物
    之專有部分之情形不同，核其性質，與一般大樓設置廣告物
    之性質相似，應適用公寓大廈管理條例之上開規定。次查被
    上訴人主張系爭房屋應有部分達55/60 之區分所有權人周銘
    德、乙○○、甲○○、丙○○、丁○○、周光輝等6 人亦曾
    召開區分所有權人會議，同意決議遠傳電信公司承租系爭房
    屋樓頂空地，並全權由被上訴人順發公司代理區分所有權人
    與其簽約，嗣遠傳電信公司並獲得電信事業主管機關之核准
    ，並提出該區分所有權人會議紀錄、交通部行動業務電台執
    照(原審卷(二)第40、41頁)在卷佐證。惟經證人丁○○證以：
    「己○○是我姪女，庚○○○是我妹妹，癸○○是大哥媳婦
    ，系爭房屋我有60分之4的所有權，91年5月27日我人在台灣
    ，我很少出國，我沒有參加91年5月27日召開的區分所有權
    人會議，該會議紀錄上丁○○的簽名不是我簽的，我也沒有
    這顆印章，我不知大樓被租用為基地台之事情，是兩造涉訟
    時，己○○告訴我才知情，我才到現場看，我不同意出租當
    基地台，我沒收到租金，順發公司也沒給我租金……系爭房
    屋分割前有出租，分割後還沒有續約，我也不想再續租，…
    …分割前與周明定契約到90年年底，此後有再續約至93年年
    底，94年元月就沒再續約，……我去看基地台時尚未分割」
    ；再者證人甲○○亦證稱：「判決分割前我有60分之20的所
    有權，判決後合併周志光部分為60分之24，系爭大樓沒有成
    立管理委員會，分割前房子有出租給周明定，我們同意出租
    周明定經營旅館至90年年底，90年年底之後就沒有再續約，
    最近才知道其他共有人有續約，但我與戊○○都沒續約，91
    年5月27日區分所有權人會議紀錄，甲○○的簽名不是我簽
    的名，我也沒有蓋章，系爭大樓沒有召開區分所有權人會議
    ，上訴人訴訟代理人在3、4個月前告知才知道大樓出租給電
    信基地台，有看過該基地台，不同意出租給基地台，90年底
    除了租金外，沒有其他給付…」 (本院卷第66頁至第70頁)
    ；又證人戊○○證述：「我是系爭房屋所有權人，我沒有收
    到參加91年5 月27日區分所有權人會議，系爭房屋以前有租
    給順發公司，以前有按時給付租金，但已經有1、2年沒有給
    租金了，現在房子是順發公司在使用，會議紀錄上戊○○簽
    名、印章不是我簽名、蓋章，我家人不可能將印章給別人，
    順發公司後來將系爭房子出租給行動電話業者，我不知道，
    沒有收過亞太或遠傳公司的租金，給租金也沒有告知，我收
    的租金是我應有持分的部分，是周明定交給我，我不同意轉
    租，我持分已轉讓給我兒子甲○○，有60分之24，判決後分
    到2、3樓，還有貼補現金……」 (本院卷第201頁)，上開證
    人證言，互核相符，足見前揭區分所有權人會議紀錄上丁○
    ○、甲○○、戊○○之簽名、蓋章均非真正，縱其他所有權
    人周銘德 (60分之22)、乙○○ (60分之2)、丙○○ (60 分
    之4)之簽名、蓋章為真正，且參與上開區分所有權人會議，
    上開會議充其量僅經系爭房屋所有權應有部分60分之28之決
    議，依公寓大廈管理條例第31條第1項第5款規定：「約定專
    用或約定共用事項之決議，由區分所有權人會議應有區分所
    有權人3分之2以上及其區分所有權比例合計3分之2以上出席
    ，以出席人數4分之3以上及其區分所有權比例占出席人數區
    分所有權4分之3以上同意行之」，則上開區分所有權人之決
    議，自非合法，何況被上訴人順發公司始終未能舉證上開會
    議確有舉行及合法決議，上開會議決議自不足為被上訴人順
    發公司有利之證明，從而被上訴人等抗辯被上訴人順發公司
    經合法授權，出租系爭房屋頂樓平台空地予被上訴人亞太公
    司、遠傳電信公司設置行動電話基地台，並獲得電信事業主
    管機關之核准，且符合公寓大廈管理條例、電信法第相關規
    定云云，自不足取。
六、次按除前項之法律或契約另有規定外，公司共有物之處分，
    及其他之權利行使，應得公司共有人全體之同意，為民法第
    828條第2項所明文規定；又公同共有物被一部分公同共有人
    為處分或侵害權利之行為時，須得處分行為人或侵權行為以
    外之公同共有人全體之同意，始得起訴，否則其當事人適格
    即有欠缺 (最高法院32年上字第115號 、32年上字第1715號
    判例意旨參照）。查系爭建物為8層鋼筋混凝土造 ，並有騎
    樓，而其附屬建物則有陽台、屋頂突出物、地下層，且為公
    司共有，此有系爭建物登記登記謄本在卷 (原審卷(一)第14頁
    至第17頁)在卷可攷，嗣該建物經本院於93年1月13日以91年
    度重上字第329號判決分割確定，而該判決將系爭建物第8層
    、第8 層陽台、屋頂突出物、屋頂增建物分配予共有人丙○
    ○，此有該民事判決及其確定證明書在卷 (同上卷第52頁至
    第74頁)足憑，系爭建物於分割前後，均未將該建物8樓頂平
    台空地登記在內，而該建物樓頂平台空地於分割前既為系爭
    建物全部共有人所公同共有，分割時亦未將之列入分割範圍
    ，自不因分割後成為全體共有人之分別共有物，系爭建物8
    樓頂平台空地屬全體共有人公同共有，尚無疑義。本件被上
    訴人順發公司係將該建物8 樓頂平台空地一部分出租予亞太
    公司、遠傳電信公司設置行動電話基地台，此有上開勘驗筆
    錄、現場相片在卷足憑，並為兩造所不爭執，堪信屬實。系
    爭建物8 樓頂平台空地既為系爭建物全體共有人公同共有，
    而全體共有人間並未依公寓大廈管理條例或其他法律，事先
    約定或經區分所有權人會議決議得由共有人中一人或數人起
    訴侵害共有物之人，事後亦無同意由共有人中一人或數人起
    訴侵害共有物之人，依上開判例意旨，上訴人等對被上訴人
    等提起本件訴訟，尚非適格。至本件上訴人未得全體共有人
    同意而起訴，既不適格，則被上訴人等是否有侵權行為或不
    當得利，本院自毋庸予以審酌。
七、綜上所述，上訴人2人本於侵權行為 ，不當得利法則及依追
    加依民法第28條、公司法第23條之規定，請求：(一)被上訴人
    順發公司、癸○○及被上訴人亞太公司應連帶給付上訴人己
    ○○如附表一所示之金額及利息。(二)被上訴人順發公司、癸
    ○○及被上訴人遠傳電信公司應連帶給付上訴人己○○如附
    表二所示之金額及利息。(三)被上訴人順發公司、癸○○及被
    上訴人亞太公司應連帶給付上訴人庚○○○如附表三所示之
    金額及利息。(四)被上訴人順發公司、癸○○及被上訴人遠傳
    電信公司應連帶給付上訴人林己○○如附表四所示之金額及
    利息，為無理由，不應准許。原審為上訴人2 人敗訴之判決
    ，並駁回其等假執行之聲請理由雖有不當，但結論並無不合
    ，上訴及追加之訴意旨，指摘原判決不當，求予廢棄改判，
    為無理由，應予駁回。
八、本件事證已臻明確，兩造其餘攻擊防禦方法及未經援用之證
    據，經斟酌後認為均不足以影響本判決結果，爰不逐一論述
    ，附此敘明。
九、據上論結，本件上訴及追加之訴均為無理由，依民事訴訟法
    第449條第2項、第78條，判決如主文。
中　　華　　民　　國　　96　　年　　7 　　月　　24　　日
                    民事第13庭
                        審判長法　官  黃嘉烈
　　　　　　　　　　　　  　　法　官  高鳳仙
　　　　　　　　　　　　　  　法　官  許文章
正本係照原本作成。
不得上訴。
中　　華　　民　　國　　96　　年　　7 　　月　　25　　日
　　　　　　　　　　　　　　　書記官  陳明俐
